【裁判字號】    92,台上,2873
【裁判日期】    920528
【裁判案由】    貪污
【裁判全文】
最高法院刑事判決                              九十二年度台上字第二八七三號
    上  訴  人  台灣高等法院高雄分院檢察署檢察官
    被      告  甲○○
右上訴人因被告貪污案件，不服台灣高等法院高雄分院中華民國九十一年三月二十六
日第二審更審判決 (九十年度重上更(五)字第一００號，起訴案號：台灣高雄地方法院
檢察署八十二年度偵字第一五七二、二００五、二一七一、二二二二、七五七三號)
，提起上訴，本院判決如左：
    主  文
原判決撤銷，發回台灣高等法院高雄分院。
    理  由
本件原判決以公訴意旨略稱：高雄市政府建設局漁業管理處 (下稱漁管處) 於民國七
十九年間，承辦行政院農業發展委員會 (下稱農委會) 委辦有關收購高雄市籍鐵殼老
舊漁船解體工作之業務，高港造船股份有限公司 (下稱高港公司) 則向漁管處承包八
十年度收購之老舊鐵殼漁船解體工程，再交由林金柱、陳澤沛、蔡三榮組成之下包執
行漁船船殼解體及主副機搗毀等業務，被告甲○○原係漁管處約僱人員，自八十年五
月間起，經漁管處派駐高港公司擔任漁船解體工程現場之核驗、監工業務，係依據法
令從事公務之人員，而有下列不法之行為：(一)緣陳鴻益以所有約一百九十噸之﹁弘祥
一號﹂漁船向漁管處申請收購，嗣該船出海作業不及返港，竟另行以一百六十萬元 (
新台幣，下同) 購入經吊銷漁業執照，總噸位約三百五十噸之﹁吉羊一號﹂，重新油
漆﹁弘祥一號﹂船名，頂替點交。而甲○○於同年七月一日，在高雄市前鎮漁港，會
同陳澤沛及船東陳鴻益點收該﹁弘祥一號﹂時，明知其船名有明顯更改重漆痕跡，且
船舶噸數相差約一百六十噸，另以陳鴻益提出之漁業執照、船舶登記證核對主、副機
廠牌、型式，顯非﹁弘祥一號﹂，竟因船舶較大可得較多廢鐵，對承包商有益，而與
陳澤沛二人，共同圖利而無異議點收該冒名﹁弘祥一號﹂，並共同出具不實記載點收
﹁弘祥一號﹂之收據一紙，交陳鴻益持向漁管處承辦之莊明鐸換取註銷船籍之公文，
再向港務局辦理註銷﹁弘祥一號﹂船籍手續，詐領收購金二百九十七萬六千元，使承
辦公務員為收購﹁弘祥一號﹂及註銷其船籍之業務上不實登載，足生損害於船籍之管
理。(二)甲○○於八十年五月三十一日，與莊明鐸、陳澤沛會同﹁三泰一號﹂船東王宏
吉，在高雄市前鎮漁港點交該船，甲○○並持王宏吉提出之漁業執照、船舶檢查紀錄
簿、船舶登記證等，與陳澤沛上船核對船舶設備、主副機廠牌型式、馬力，確認無訛
後，點交予高港公司。旋該﹁三泰一號﹂經﹁泰威六號﹂冒名更換，於同年六月十八
日由甲○○監工上架拆解，竟明知該船非﹁三泰一號﹂船身，為圖利高港公司而允許
工人予以拆解，並在六月十八日至二十三日、七月一日至五日，其職務上製作之監工
日記表上，連續不實登載﹁三泰一號﹂上架拆解迄拆解完竣等事項。又為圖利高港公
司，未依合約規定監督工人將拆解下之主、副機拆卸至底座，完全搗毀成廢鐵，且以
相同漁船副機懸掛不同船名拍照，將照片供漁管處核驗備查，而任由包商將堪用之主
副機或零件以舊品出售，賺取較廢鐵高之利益，再於八十一年二月十一日至十四日在
所製作監工日記表上不實記載主副機破壞等事項，足生損害於政府收購老舊漁船之政
策，認被告甲○○涉犯貪污治罪條例第六條第一項第四款及刑法第二百十三條之罪嫌
云云。惟經審理結果，則認被告犯罪不能證明，因而撤銷第一審論處被告依據法令從
事公務之人員，共同對於主管之事務間接圖利罪刑，及連續行使公務員明知為不實之
事項，而登載於職務上所掌之公文書，足以生損害於公眾罪刑之判決，改判諭知被告
無罪，固非無見。
惟查：(一)證據之取捨及證據證明力之判斷，固屬於事實審法院職權之行使，但其所為
之判斷，仍應受經驗法則及論理法則之支配。本院前次判決發回意旨 (九十年度台上
字第五八八三號) ，已明確指出被告甲○○於調查時供陳：﹁﹃弘祥一號﹄是由我負
責點交的……會同包商代表陳澤沛及船東代表共同點交的，我們一起上船查驗船名並
進入機艙查驗主、副機均認無誤後完成點交﹂ (見一五七二號偵查卷第一一一頁) ，
證人陳鴻益於調查站應訊時證稱：﹁甲○○帶著﹃弘祥一號﹄船籍資料，親自詳細檢
視主、副機廠牌、機型，又到船首尾核對船名﹂﹁我當時陪同甲○○及陳澤沛點交﹃
弘祥一號﹄時，在船上看到他們二人小聲討論，後來我注意到他們討論內容為該艘點
交漁船比﹃弘祥一號﹄大很多，我隨即告訴他船大對他們比較好，甲○○與陳澤沛即
不再表示意見，並當場寫收據簽名給我﹂ (同上卷第一七七、一七九頁) ，證人陳澤
沛於調查站應訊時證稱：﹁漁管處人員有核對船名、船籍資料並上船查看﹂ (同上卷
第九頁) ，而﹁吉羊一號﹂總噸位為二八三‧二七公噸，﹁弘祥一號﹂總噸數為一九
０‧八四公噸，兩船在總噸數、長、寬、深度及主、副機皆有明顯差異，再核閱冒充
﹁弘祥一號﹂供收購之﹁吉羊一號﹂照片 (同上卷第一八一頁) ，其塗改船名部分，
是先漆白色底漆再書上船名，與陳舊之船身有明顯不同，以目視極易看出情有可疑，
又漁管處與高港公司簽訂之合約規定工程範圍為﹁主、副機搗毀船殼解體﹂，工程核
驗係以﹁每艘船為核驗對象﹂ (見一審卷第八二頁) ，且陳鴻益於原審陳明：﹁我當
時有帶弘祥一號船籍資料去﹂，莊明鐸在調查站應訊時證稱：﹁船東在交船時需準備
船舶檢查紀錄簿及漁業執照供核驗比對，由監工、船東及包商攜手電筒及船舶檢查紀
錄簿進入船機艙核驗主、副機廠牌、型號與船舶檢查紀錄簿登記資料是否相符﹂ (見
一五七二號偵查卷第一二五頁) ，於原審證稱：﹁我們去時有叫船東將船籍資料帶過
來﹂等語 (見原審更(三)卷第八五頁) ，而農委會核定八十年度台灣地區老舊漁船收購
及處理作業程序 (見證物袋外放) ，亦規定被收購漁船之主、副機除由收購單位將廠
牌、型式、號碼、馬力等資料列冊送港務局列管，不得換裝外，並將重要部分 (引擎
汽缸等本體、引擎底殼) 搗毀後以廢鐵出售，收購過程中，各執行單位應分別於處理
前、中、後拍照存證，裝訂成冊送農委會核備等情，所定執行收購之程序，尚稱嚴謹
，原審未詳為調查，綜合全案卷證審慎論斷，遽認被告點交漁船時並無船籍資料可參
考，且交船之主要審核，只核對船名及主副機在不在，自嫌速斷，有查證未盡及理由
不備之違誤 (見發回理由第二點) 。本件在場實際會同點交﹁弘祥一號﹂之人，為被
告及陳澤沛、陳鴻益三人，其等一致陳明點交時確有一起上船查驗船名及船籍資料，
三人所供情節明確具體又相符合；且農委會所定之收購及處理作業程序，亦要求收購
單位必須將被收購漁船之主、副機廠牌、型式、號碼、馬力等資料造冊列管，並將引
擎汽缸等本體、引擎底殼搗毀，在收購過程中並應拍照存證，裝訂成冊送交農委會核
備，亦即要求收購單位必須確實執行，冀達成收購老舊漁船之政策目標；而主辦收購
點交老舊漁船之漁管處人員莊明鐸亦證述點交時係由監工、船東及包商攜手電筒及船
舶檢查紀錄簿進入船機艙核驗主、副機廠牌、型號與船舶檢查紀錄簿登記資料是否相
符，換言之，即有依照農委會之要求執行，陳鴻益在檢察官偵查中亦證稱：﹁ (你提
供何資料) 漁業執照、船舶登記證，當場拿給他核對﹂﹁ (每一艘船主副機有辦法辨
認否？) 是。廠牌號碼、型式都不一樣，很容易辨認﹂ (見七五七三號偵查卷第三五
頁) ，原審對前開被告之自白及陳澤沛之供述未予審酌置論，遽認莊明鐸所言係臆測
之詞，尚乏依據；陳鴻益前後所供互有齟齬，以其在原審法院所稱有帶弘祥一號船籍
資料去，但被告沒有拿，只看船名是否相符等語為可採；另莊明鐸與漁管處技士吳維
文點交漁船時僅﹁著重在主、副機有無拆掉﹂﹁看船名是否相符﹂﹁船東與廠商有無
爭執﹂而已，要求被告超越其二人之注意程度，毋寧過苛；被告點交漁船時，因船東
與廠商並無爭議，並未仔細核對漁業執照、船舶登記簿所載與點交漁船之主、副機、
廠牌、型式、噸位是否相符，難認被告明知所點交之漁船係以他船冒充云云 (原判決
第九、十、十一、十三頁) ，將漁管處人員未依農委會之要求執行職務視為常態，進
而為有利被告之判斷，其採證認事之職權行使有欠妥適，違背法令之情形依舊存在。
(二)原判決謂被告僅係漁管處臨時約聘之觀察員，雖臨時經指定負責收購老舊漁船工程
現場拆解監工工作，惟此項工作本不含老舊漁船之點交，且被告亦非該處辦理收購、
點交老舊漁船作業小組之成員，亦無此項專業技能，其臨時經通知前去辦理老舊漁船
之點交，主觀上對於應如何點交老舊漁船，顯然欠缺專業之認知云云。但被告既受僱
於漁管處為漁業觀察員，工作內容為執行北太平洋海域巡邏及漁船進出港管理，其於
出海期間外，亦被派在收購老舊漁船業務之第三組，即現場任務編組，負責收購老舊
漁船工程現場拆解監工工作 (原判決第八頁) ，自有辨識漁船之能力，且點交老舊漁
船僅檢查核對其與船籍資料是否相符，何須其他專業知識？原判決謂被告主觀上對於
應如何點交老舊漁船，顯然欠缺專業之認知，卻未說明點交老舊漁船須具備那些專業
之認知而為被告所欠缺，於法自有未合。又原判決謂被告點交漁船時，因船東與廠商
並無爭議，並未仔細核對漁業執照、船舶登記簿所載與點交漁船之主、副機、廠牌、
型式、噸位是否相符，難認被告有圖利他人之主觀意思云云。惟船主以一百六十萬元
購入經吊銷漁業執照無法供政府收購解體之﹁吉羊一號﹂，重新油漆﹁弘祥一號﹂船
名頂替點交，詐領收購金二百九十七萬六千元，而收購廠商因﹁吉羊一號﹂船舶較大
可得較多廢鐵，本身亦從中獲利，當然不會爭議反對，而被告係代表漁管處執行公務
，彼此立場不同，以船東與廠商並無爭議，即認執行公務之被告並未核對漁船資料與
漁船是否相符，推翻前開被告及陳澤沛、陳鴻益一致之供述，亦嫌速斷。檢察官上訴
意旨指摘原判決不當，為有理由，應認仍有撤銷發回之原因。
據上論結，應依刑事訴訟法第三百九十七條、第四百零一條，判決如主文。
中      華      民      國    九十二    年      五      月    二十八    日
                              最高法院刑事第七庭
                                  審判長法官  張  信  雄
                                        法官  賴  忠  星
                                        法官  張  清  埤
                                        法官  呂  永  福
                                        法官  白  文  漳
      右正本證明與原本無異
                                              書  記  官
中      華      民      國    九十二    年      六      月      六      日


司法院資訊處製作；財團法人民間司法改革基金會備份。
